【裁判字號】    92,台上,343
【裁判日期】    920122
【裁判案由】    違反水利法
【裁判全文】
最高法院刑事判決                                九十二年度台上字第三四三號
    上  訴  人  丁○○
    選任辯護人  王東山律師
    上  訴  人  乙○○
                甲○○
                丙○○
右上訴人等因違反水利法案件，不服台灣高等法院中華民國八十九年八月三十一日第
二審判決（八十八年度上訴字第四八０九號，起訴案號：台灣桃園地方法院檢察署八
十七年度偵字第一一四六五、一七六一三號），提起上訴，本院判決如左：
    主  文
上訴駁回。
    理  由
按刑事訴訟法第三百七十七條規定：上訴於第三審法院，非以判決違背法令為理由，
不得為之。是提起第三審上訴，應以原判決違背法令為理由，係屬法定要件。且必須
依據卷內資料為具體之指摘，並足據以辨認原判決已具備違背法令之形式，始屬相當
。本件原判決維持第一審論上訴人丁○○以違反主管機關為保護水道，禁止在行水區
內擅採砂石之規定，致生公共危險罪，處有期徒刑伍月。又論上訴人丁○○、丙○○
、乙○○、甲○○以共同違反主管機關為保護水道，禁止在行水區內傾倒廢土之規定
，致生公共危險罪，丁○○處有期徒刑陸月，丙○○處有期徒刑陸月，乙○○、甲○
○各處有期徒刑伍月，丁○○部分並定應執行刑為有期徒刑拾月之判決，駁回上訴人
等在第二審之上訴。係依憑丁○○對於其於民國八十四年七、八月間某日，為在其原
所構築之養殖魚苗場內（於六十八年間竊佔公有河川地部分，已罹於追訴權時效）設
置停、迴車便道，僱用不知情之某一成年工人，在桃園縣大園鄉○○段古亭小段第二
二一、第八五一、第八五二地號等三筆土地毗鄰之未登錄地號之桃園縣政府管轄之新
街溪公有河川內，以挖土機器具採取砂石，供堆置砂石興築停、迴車便道，面積達０
‧０五七八公頃，及於八十七年七月三十日為再度於上開養殖場內養殖魚苗，以每日
新台幣八千元之代價，僱用丙○○在前開公有河川內操控挖土機整理廢土、堆築修護
養殖魚苗場土堤，再由丙○○僱用乙○○、甲○○以曳引車載運廢土傾倒於上開公有
河川內，暨丙○○對於其受丁○○之委託，在前開地點操控挖土機整理廢土、堆築修
護土堤；乙○○、甲○○對於其等在上開地點傾倒廢土約四十立方公尺，面積達０‧
００二０公頃之事實，均供認不諱。並參酌證人即桃園縣政府工務局水利課課員吳國
良於原審及第一審法院迭次證稱：丁○○於八十四年七、八月間僱請某一不知情之成
年男子擅採砂石，及於八十七年七月三十日僱請聯絡丙○○、乙○○、甲○○傾倒廢
土之地點，均係位於桃園縣新街溪行水區內等語。復有照片十一幀、桃園縣政府八十
九年五月八日八九府工水字第七七五二五號函、桃園縣蘆竹地政事務所八十七年九月
二日（八七）蘆地二字第五六八六號函及所附土地複丈成果圖等附卷及挖土機一輛、
營業曳引車二輛扣案足憑等證據資料，而為論斷，已敘述其所憑之證據及認定之理由
。而以上訴人等否認有違反水利法犯行，丁○○辯稱：伊不知上開地點為河川公有地
，該處非屬行水區，且伊祇是在魚池範圍內做，不會致生公共危險，又伊無佔用河川
地之意圖，祇是要修補防波堤而已；乙○○、甲○○、丙○○均辯以：不知該處是行
水區云云。惟查：(一)丁○○於警訊及偵查中坦承：伊自六十八年十月間某日起，即在
前揭地點，構築養殖魚苗場，養殖魚苗，該地點即係靠近新街溪出海口河邊，屬於公
有河川地等語，且依卷附丁○○及丙○○二人所簽訂之委託書亦載明：「立委託書人
丁○○委託丙○○先生處理大園鄉○○段古亭小段二一九、二二０、二二一號等『河
川公地』，因六十八年開發為養殖場……」，足證丁○○於擅採砂石及傾倒廢土之時
，即明知該地點係屬河川公有地，丁○○所辯：伊不知該處係河川公有地，因魚池沒
有地目，才在委託書上寫河川地云云，係屬卸責之詞，不足採信。(二)依卷附照片及桃
園縣內海堤工程平面圖所示，前揭上訴人等構築魚苗養殖場、擅採砂石及傾倒廢土之
所在係位於新街溪出海口附近，乃水流行經之處，上訴人等辯稱：該處非屬河川行水
區云云，亦係卸責之詞，委無足取。(三)水利法第九十二條之一第一項所謂「致生公共
危險」，固以實際上須有具體危險之發生為要件，而屬具體的危險犯；然其具體危險
之存否，仍應依社會一般之觀念，客觀的予以判定；即依其妨害水流之具體情況，視
其一般上是否有使流水改道，浸蝕護岸，而影響附近住家安全之虞，以決定其危險之
有無，非必使堤岸潰決，人、畜、房屋淹沒，始得謂其危險已發生。本件丁○○僱工
在新街溪行水區內「擅採砂石」、及僱請丙○○聯絡乙○○、甲○○在前址行水區內
「傾倒廢土」之行為，足使新街溪該處河道改向、水流改變、河岸為水流沖蝕、及河
道淤塞、妨害水流、海浪沖蝕掏空海岸地基，致生公共危險，業據證人吳國良迭於原
審及第一審法院供證明確，且有桃園縣政府八十八年一月十一日八八府工水字第三三
五九號函及八十九年五月八日八九府工水字第七七五二五號函各乙紙附案足憑。丁○
○所辯：伊在該處採砂石及傾倒廢土不會致生公共危險云云，顯均係卸責之詞，洵無
足取。在理由內依憑卷證資料，詳加指駁及說明。從形式上觀察，原判決並無認定事
實不憑證據、或適用法則不當之違法情形存在。上訴意旨，置原判決所為之明白論斷
於不顧，專憑其個人意見，就原審採證認事職權之適法行使及原判決理由已詳細說明
之事項，執與原判決相異之價值判斷，漫事爭執，難認已符合首揭法定之第三審上訴
要件。又共同正犯之意思聯絡，原不以數人間直接發生者為限，即有間接之聯絡者，
亦包括在內。本件丁○○委託丙○○在上開公有河川行水區內傾倒廢土，再由丙○○
聯絡知情之乙○○、甲○○以曳引車載運廢土至指定地點傾倒，揆之上開說明，丁○
○、丙○○、乙○○及甲○○就此部分即應負共同正犯之責。上訴人等上訴意旨執以
指摘原判決就此部分論處上訴人等以共同違反主管機關為保護水道，禁止在行水區內
傾倒廢土之規定，致生公共危險罪刑，有適用法則不當之違法云云，尚有誤會，不得
據為第三審上訴之正當理由。上訴人等上訴均違背法律上之程式，應予駁回。又本院
既認上訴人等之上訴不合法，應從程序上為上訴駁回之判決，其所請宣告緩刑一節，
即無從斟酌，附此敘明。
據上論結，應依刑事訴訟法第三百九十五條前段，判決如主文。
中      華      民      國    九十二    年      一      月    二十二    日
                              最高法院刑事第十庭
                                  審判長法官  林  增  福
                                        法官  邵  燕  玲
                                        法官  吳  昆  仁
                                        法官  陳  世  雄
                                        法官  惠  光  霞
      右正本證明與原本無異
                                              書  記  官
中      華      民      國    九十二    年      一      月    二十九    日


司法院資訊處製作；財團法人民間司法改革基金會備份。
